【裁判字號】    96,上,390
【裁判日期】    970229
【裁判案由】    所有權移轉登記等
【裁判全文】
臺灣高等法院民事判決                   96年度上字第390號
上  訴  人  乙○○
訴訟代理人  許朝財律師
複代  理人  張育祺律師
被上  訴人  甲○○
訴訟代理人  吳恩篤律師
複代  理人  陳鼎正律師
上列當事人間所有權移轉登記等事件，上訴人對於中華民國96年
3月21日臺灣桃園地方法院96年度訴字第154號第一審判決提起上
訴，被上訴人並為訴之變更， 本院於97年2月14日言詞辯論終結
，判決如下：
    主  文
被上訴人變更之訴駁回。
變更訴訟費用由被上訴人負擔。
    事實及理由
一、按在第二審為訴之變更或追加，非經他造同意，不得為之，
    民事訴訟法第446條第1項定有明文。又在第二審為訴之變更
    合法者，原訴可認為已因而視為撤回時，第一審就原訴所為
    判決，自當然失其效力。第二審法院應專就新訴為裁判，無
    須更就該判決之上訴為裁判（最高法院71年台上字第3746號
    判例意旨參照）。本件被上訴人於原審主張伊與原審共同被
    告郭啟裕於民國93年1月29日所簽訂之協議書（ 以下稱系爭
    協議書 ）性質上屬流質契約而無效，依修正前民法第873條
    第2項請求郭啟裕於伊給付新臺幣（下同）5,354,032元時，
    應將坐落桃園縣大園鄉○○段湳子小段第366號、 366之7號
    及366之8號等3筆土地（ 以下稱系爭土地），就桃園蘆竹地
    政事務所以92年蘆資字第119930號收件，以伊為債務人及設
    定義務人以讓與為原因登記本金最高限額2,000萬元之抵押
    權（以下稱系爭抵押權）登記應予塗銷，並協同上訴人將系
    爭土地所有權移轉登記予伊。經原審判決上訴人應將系爭土
    地移轉登記予被上訴人，並駁回被上訴人其餘之訴。上訴人
    不服提起上訴，被上訴人於本院審理中，以無效法律行為之
    當事人即上訴人應負回復原狀責任，若因系爭土地遭查封致
    上訴人給付不能，上訴人應負損害賠償責任等情，變更原起
    訴聲明為： (一)先位聲明：上訴人就系爭土地於93年3月29日
    以買賣為原因所為之所有權移轉登記應予塗銷。(二)備位聲明
    ：上訴人應給付被上訴人9,897,600元之本息。 上訴人並同
    意被上訴人為訴之變更（見本院卷第34頁），被上訴人訴之
    變更即為合法，第一審就上訴人部分所為判決，已失其效力
    ，本院自應就被上訴人變更後之新訴為裁判，合先敘明。
二、被上訴人主張：伊於92年6月至8月間陸續向原審共同被告郭
    啟裕借款合計1,325萬元，並簽發本票3紙交郭啟裕收執。郭
    啟裕另於同年6月20日受讓伊前以系爭土地設定予訴外人新
    竹區中小企業銀行股份有限公司（以下稱新竹企銀）之系爭
    抵押權及所擔保之債權。嗣於93年1月29日， 伊與郭啟裕就
    雙方之債權債務，簽訂系爭協議書，伊依該協議書約定將伊
    所有桃園縣大園鄉○○段湳子小段366號土地分割為5筆，並
    將分割後之系爭土地及其上門牌號碼為中正東路377號之房
    屋所有權移轉登記予郭啟裕所指定之上訴人，以為擔保。惟
    該協議書第參條約定， 如伊未能於93年5月10日將系爭土地
    及其上房屋出售清償， 則系爭土地及房屋以1,200萬元作價
    予郭啟裕。此約定性質上屬流質契約，應為無效。又郭啟裕
    前以上揭3紙本票向臺灣桃園地方法院（以下稱桃園地院 ）
    聲請以93年度執字第15355號強制執行事件執行伊之不動產
    ，業已獲清償7,895,968元，伊僅剩5,354,032元尚未清償等
    情。爰依民法第873條第2項規定，  求為命郭啟裕於伊給付
    5,354,032元時，應將系爭抵押權登記應予塗銷， 並協同上
    訴人將系爭土地所有權移轉登記予伊之判決。原審判決上訴
    人應將系爭土地移轉登記予被上訴人，並駁回被上訴人其餘
    請求，上訴人不服，提起上訴。被上訴人為訴之變更，主張
    無效法律行為之當事人即上訴人應負回復原狀責任，若因系
    爭土地遭查封給付不能，上訴人應負損害賠償責任等情，聲
    明：(一)先位聲明： 上訴人就系爭土地於93年3月29日以買賣
    為原因所為之所有權移轉登記應予塗銷。(二)備位聲明：上訴
    人應給付被上訴人9,897, 600元，及自訴狀繕本送達翌日起
    至清償日止，按年息5%計算之利息（原審駁回被上訴人對共
    同被告郭啟裕之訴部分，未據其聲明不服，已告確定）。
三、上訴人則以：被上訴人積欠原審共同被告郭啟裕之債務，應
    為1,485萬元，即其所簽發面額890萬、580萬、15萬元等3紙
    本票合計之總額， 雖於桃園地院93年執字第15355號強制執
    事件部分受償，惟尚有債權本利合計12,188,543元未受償。
    又修正前民法第873條第2項所謂「約定無效」，係指雙方之
    債權行為無效，物權行為仍屬有效；且系爭土地因被上訴人
    積欠郭啟裕債務， 已遭桃園地院以95年執字第33922號強制
    執事件查封中，被上訴人之請求已屬給付不能，且不可歸責
    於伊，伊自無給付義務等語，資為抗辯。並答辯聲明：被上
    訴人變更之訴駁回。
四、查被上訴人於92年6月至8月間向原審共同被告郭啟裕借款計
    1,325萬元，並簽發本票3紙交郭啟裕收執。郭啟裕另於同年
    6月20日受讓被上訴人以系爭土地設定予訴外人新竹企銀之
    系爭抵押權及所擔保之債權。 嗣於93年1月29日，被上訴人
    與郭啟裕簽訂系爭協議書， 並依協議書約定，於同年3月29
    日將系爭土地以買賣為原因移轉所有權登記予郭啟裕所指定
    之上訴人，以為其對郭啟裕債務之擔保等事實，為兩造所不
    爭，復有土地登記簿謄本、協議書等件附卷可稽，堪信為真
    實。
五、被上訴人主張，系爭協議書性質上屬流質契約而無效，上訴
    應負民法第113條回復原狀責任， 若因系爭土地遭查封致上
    訴人給付不能，上訴人應負損害賠償責任等情，已為上訴人
    所否認，並以前揭情詞置辯。經查：
  (一)按債務人為擔保其債務，將擔保物所有權移轉與債權人，而
    使債權人在不超過擔保之目的範圍內，取得擔保物所有權者
    ，為信託的讓與擔保，債務人如不依約清償債務，債權人得
    將擔保物變賣或估價，而就該價金受清償（最高法院70年台
    上字第104號判例意旨參照）。 是當事人依讓與擔保契約約
    定債權人於債務人不履行債務時，如何就標的物取償，不外
    是確定地取得標的物之權利，以抵償債務（估價受償），與
    變賣標的物，以價金清償其債權（變價受償）。然無論何者
    ，擔保權人均負有清算義務。倘讓與擔保契約約定於債務不
    履行時，標的物之權利當然歸屬於擔保權人者，本諸修正前
    民法第873條第2項禁止流質約款之意旨，自非所許，惟亦僅
    係此項約定無效，與讓與擔保之有效成立則無影響，故擔保
    權人仍負有清算義務，而非當然取得標的物之權利。又讓與
    擔保標的物財產權之取得人，通常固為債權人，惟本於契約
    自由原則，亦得為第三人。
  (二)查被上訴人與郭啟裕簽訂之系爭協議書第壹條約定：「乙方
    （即被上訴人 ）所有於大園鄉○○段湳子小段366地號土地
    ， 將分割為5筆土地…其中366、366之7及366之8地號3筆土
    地（即系爭土地）…所有權全部。 坐落於上開土地上之3幢
    建物（該幢數係依現有建物之樑柱、鐵捲門計算含加蓋之鐵
    皮屋）所有權全部，建物門牌： 桃園縣大園鄉○○村○鄰○
    ○○路377號， 過戶給甲方（即郭啟裕）供甲方擔保…」等
    語，第條第1項約定：「雙方同意上開土地建物於93年5月
    10日以前，得由乙方另行出售予第三人，其賣得價金應優先
    清償甲方之債務；甲方收到清償價金後應配合過戶之一切證
    件及用印手續。」等語，是依上開協議書之內容，係約定以
    被上訴人所有系爭土地及其上房屋，先行移轉予郭啟裕，以
    擔保其債權獲得清償， 再由被上訴人於93年5月10日前出售
    系爭土地及其上房屋，並將所得價金清償郭啟裕。嗣被上訴
    人於93年3月29日即依系爭協議書約定， 將系爭土地以買賣
    為原因移轉所有權登記予郭啟裕所指定之上訴人。依上開說
    明，系爭協議書之性質乃被上訴人為擔保其債務，將系爭土
    地所有權移轉與債權人郭啟裕指定之上訴人，而使債權人郭
    啟裕指定之上訴人在不超過擔保之目的範圍內，取得擔保物
    所有權之信託的讓與擔保。
  (三)次查， 系爭協議書第參條第2項固約定：「逾期甲方（即郭
    啟裕）將有完全之使用、處分權利，…」等語，雖約定於被
    上訴人債務不履行時，其所提供擔保之系爭土地所有權利當
    然歸屬於郭啟裕，即有悖於修正前民法第873條第2項禁止流
    質契約之規定，固非所許，惟亦僅係該條項約定無效，於系
    爭協議書約定讓與擔保之效力則無影響，擔保權人之郭啟裕
    仍負有清算義務。
六、綜上所述， 系爭協議書第參條第2項之約款縱有違反修正前
    民法第873條第2項禁止流質契約之規定，亦僅該條項約定無
    效，其餘關於讓與擔保之約定仍屬有效，則被上訴人本於與
    郭啟裕間讓與擔保之約定，將系爭土地以買賣為原因移轉予
    郭啟裕指定之第三人即上訴人之物權行為，自非無效。從而
    ， 被上訴人先位聲明本於民法第113條請求上訴人就系爭土
    地於93年3月29日以買賣為原因所為之所有權移轉登記應予
    塗銷，即無理由，應予駁回。又上訴人既無塗銷登記義務，
    被上訴人備位聲明主張，系爭土地遭查封致給付不能，上訴
    人應給付9,897,600元， 及自訴狀繕本送達翌日起至清償日
    止，按年息5%計算之利息，亦無理由，應併駁回。
七、據上論結，本件變更之訴為無理由。依民事訴訟法第78條，
    判決如主文。
中    華    民    國    97    年    2    月     29    日
                    民事第十一庭
                        審判長法  官   鄭雅萍
                              法  官   蘇芹英
                              法  官   詹文馨
正本係照原本作成。
如不服本判決，應於收受送達後20日內向本院提出上訴書狀，其
未表明上訴理由者，應於提出上訴後20日內向本院補提理由書狀
（均須按他造當事人之人數附繕本）上訴時應提出委任律師或具
有律師資格之人之委任狀；委任有律師資格者，另應附具律師資
格證書及釋明委任人與受任人有民事訴訟法第466條之1第1項但
書或第2項（詳附註）所定關係之釋明文書影本。
中    華    民    國    97    年    2     月    29    日
                              書記官   董曼華
附註：
民事訴訟法第466條之1（第1項、第2項）：
對於第二審判決上訴，上訴人應委任律師為訴訟代理人。但上訴
人或其他法定代理人具有律師資格者，不在此限。
上訴人之配偶、三親等內之血親、二親等內之姻親，或上訴人為
法人、中央或地方機關時，其所屬專任人員具有律師資格並經法
院認為適當者，亦得為第三審訴訟代理人。


司法院資訊處製作；財團法人民間司法改革基金會備份。
